---
title: "Guia de Aprendizado Prático: Manipulação e Transformação de Dados com Tidyverse"
author: "Análise de Dados de Alunos"
date: "`r Sys.Date()`"
output: html_document
---

```{r setup, include=FALSE}
knitr::opts_chunk$set(echo = TRUE, warning = FALSE, message = FALSE)
```

## Introdução e Configuração de Ambiente

Este documento serve como um guia estruturado e interativo para o aprendizado prático das ferramentas do ecossistema `tidyverse` e leitura de planilhas com `readxl`. Cada comando é apresentado a partir de um problema analítico concreto (pergunta) seguido de sua resolução direta em código (resposta).

---

### Pergunta 1: Como instalar (caso necessário) e carregar os pacotes essenciais do R para ciência de dados e importação de planilhas Excel?

**Resposta:**
Para carregar as ferramentas de manipulação de dados (`tidyverse`) e de leitura de arquivos Excel (`readxl`), utilizamos os comandos abaixo. Se for a primeira execução em sua máquina, descomente as linhas de instalação.

```{r}
# install.packages("tidyverse")
# install.packages("readxl")

library(tidyverse)
library(readxl)
```

---

## PARTE 1: Importação e Exploração Inicial

### Pergunta 2: Como importar dados de diferentes formatos (TXT delimitado por espaços, CSV e Excel) tratando valores ausentes (`NA`) de forma consistente?

**Resposta:**
Utilizamos as funções `read_delim()`, `read_csv()` e `read_excel()`. O argumento `na = c("NA", "")` garante que células em branco ou preenchidas com a sigla "NA" sejam interpretadas pelo R corretamente como valores ausentes (`NA`).

```{r}
# Importação dos dados tratando valores ausentes de forma consistente
alunos <- read_delim("dados/alunos.txt", delim = " ", na = c("NA", ""), show_col_types = FALSE)
desempenho <- read_csv("dados/desempenho.csv", na = c("NA", ""), show_col_types = FALSE)
pagamentos <- read_excel("dados/pagamentos.xlsx")
```

---

### Pergunta 3: Como inspecionar rapidamente a estrutura de tipos de dados das colunas e abrir visualizações interativas das tabelas carregadas?

**Resposta:**
A função `glimpse()` oferece um resumo dos tipos de dados e das primeiras observações de cada coluna. Para abrir a tabela em formato de planilha interativa dentro do RStudio, utilizamos `View()`.

```{r, eval=FALSE}
# Visualização estrutural rápida das variáveis carregadas na memória
glimpse(alunos)
glimpse(desempenho)
glimpse(pagamentos)

# Visualização interativa da base (executável no console do RStudio)
View(alunos)
View(desempenho)
View(pagamentos)
```

---

## PARTE 2: Seleção e Filtragem (`select`, `filter` e `arrange`)

### Pergunta 4: Como selecionar colunas específicas de um conjunto de dados e utilizar funções auxiliares de correspondência de nomes (*tidyselect*)?

**Resposta:**
A função `select()` permite extrair colunas. Com a função auxiliar `starts_with("fone_")`, selecionamos de forma dinâmica todas as colunas que começam com esse prefixo, além de colunas específicas digitadas manualmente.

```{r}
# Seleção de colunas usando funções auxiliares (starts_with)
alunos_contatos <- alunos |>
  select(id_aluno, nome, starts_with("fone_"), email)
```

---

### Pergunta 5: Como realizar a filtragem de linhas utilizando múltiplos critérios baseados em operadores lógicos e comparação vetorial?

**Resposta:**
A função `filter()` restringe as linhas conforme os critérios definidos. O operador `%in%` permite comparar a coluna `estado` com um vetor de siglas simultaneamente.

```{r}
# Filtragem de linhas com base em múltiplos operadores lógicos e vetoriais
alunos_ativos_nordeste <- alunos |>
  filter(
    situacao == "Ativo",
    estado %in% c("PE", "PB", "BA"),
    turno != "Noite"
  )
```

---

### Pergunta 6: Como ordenar as observações de um conjunto de dados de forma decrescente com base em uma variável numérica?

**Resposta:**
A função `arrange()` é utilizada para ordenar as linhas. Para definir a ordenação decrescente, envolvemos a variável de interesse dentro da função `desc()`.

```{r}
# Ordenação de registros com base em variáveis numéricas (decrescente)
desempenho_estudo <- desempenho |>
  arrange(desc(horas_estudo))
```

---

## PARTE 3: Criação e Modificação de Variáveis (`mutate`)

### Pergunta 7: Como criar uma nova coluna numérica com base em operações matemáticas simples de colunas existentes?

**Resposta:**
A função `mutate()` adiciona ou modifica colunas. No exemplo abaixo, criamos a variável `media_provas` calculando a média aritmética de duas avaliações.

```{r}
# Criação de variável numérica simples
desempenho_media <- desempenho |>
  mutate(media_provas = (prova_1 + prova_2) / 2)
```

---

### Pergunta 8: Como criar uma coluna categórica com classificação binária dependente de uma condição lógica?

**Resposta:**
Combinamos a função `mutate()` com `if_else()`. Se a condição for verdadeira, o R preenche a célula com o primeiro valor; se for falsa, preenche com o segundo.

```{r}
# Criação de variável categórica binária usando if_else()
desempenho_categoria <- desempenho_media |>
  mutate(
    status_prova = if_else(media_provas >= 7.0, "Acima da Media", "Abaixo da Media")
  )
```

---

### Pergunta 9: Como criar uma coluna categórica com múltiplas classificações baseadas em diferentes faixas de valores?

**Resposta:**
A função `case_when()` é recomendada para múltiplas condições encadeadas de forma limpa e legível. A última linha (`TRUE ~ "Valor"`) define a classificação para os casos remanescentes que não se enquadraram nas condições anteriores.

```{r}
# Criação de variável categórica múltipla usando case_when()
desempenho_perfil <- desempenho |>
  mutate(
    perfil_horas = case_when(
      horas_estudo >= 25 ~ "Alta Dedicacao",
      horas_estudo >= 12 ~ "Dedicacao Regular",
      TRUE ~ "Dedicacao Baixa"
    )
  )
```

---

## PARTE 4: Agregações e Sumarizações (`group_by` + `summarise` + `slice_max`)

### Pergunta 10: Como calcular métricas agregadas agrupadas por uma variável e remover explicitamente o agrupamento no final?

**Resposta:**
Utilizamos `group_by()` para agrupar as observações e `summarise()` para calcular as métricas agregadas. O argumento `.groups = "drop"` é utilizado para desfazer o agrupamento, evitando comportamentos imprevistos em análises subsequentes.

```{r}
# Resumos descritivos agregados com remoção de agrupamentos
relatorio_cursos <- desempenho |>
  group_by(curso_id) |>
  summarise(
    total_alunos = n(),
    media_projeto = mean(projeto, na.rm = TRUE),
    mediana_horas = median(horas_estudo, na.rm = TRUE),
    desvio_padrao_trabalho = sd(trabalho, na.rm = TRUE),
    .groups = "drop"
  )
```

---

### Pergunta 11: Como calcular apenas a média de uma coluna específica por grupo de forma resumida?

**Resposta:**
Agrupamos por `curso_id` e aplicamos a função de agregação de média dentro de um `summarise()` simplificado.

```{r}
desempenho |> 
  group_by(curso_id) |> 
  summarise(
    media_projeto_curso = mean(projeto, na.rm = TRUE)
  )
```

---

### Pergunta 12: Como anexar a média geral de cada curso diretamente como uma nova coluna para cada aluno e calcular o seu desvio individual em relação à média do seu grupo?

**Resposta:**
Quando aplicamos `mutate()` imediatamente após um `group_by()`, as operações de criação de coluna passam a ser calculadas por grupo, permitindo calcular o desvio individual de cada aluno de forma vetorizada.

```{r}
desempenho |> 
  group_by(curso_id) |> 
  mutate(
    media_projeto_curso = mean(projeto, na.rm = TRUE),
    desvio_da_media = projeto - media_projeto_curso
  ) |> 
  select(id_aluno, curso_id, projeto, media_projeto_curso, desvio_da_media)
```

---

### Pergunta 13: Como filtrar uma base agrupada para reter apenas os alunos que obtiveram nota no projeto superior à média geral de seu respectivo curso?

**Resposta:**
Utilizamos a lógica de agrupamento antes da aplicação da função `filter()`. Desta forma, a condição `mean(projeto)` é dinâmica e calcula a média de corte específica de cada grupo.

```{r}
desempenho |> 
  group_by(curso_id) |> 
  mutate(media_projeto_curso = mean(projeto, na.rm = TRUE)) |>
  filter(projeto > mean(projeto, na.rm = TRUE)) |>
  select(id_aluno, projeto, media_projeto_curso)
```

---

### Pergunta 14: Como selecionar o registro que obteve a maior nota de projeto para cada curso, mantendo eventuais empates cadastrados?

**Resposta:**
A função `slice_max()` seleciona as linhas com os maiores valores de uma coluna por grupo. Por padrão, em caso de empate de notas na primeira colocação, ela retorna todos os registros empatados.

```{r}
desempenho |> 
  group_by(curso_id) |> 
  slice_max(projeto, n = 1) |>
  arrange(curso_id) |>
  ungroup()
```

---

### Pergunta 15: Como selecionar apenas o aluno com a maior nota do projeto por curso, desconsiderando empates de forma arbitrária?

**Resposta:**
Para impedir o retorno de múltiplos registros empatados na primeira posição, definimos o argumento `with_ties = FALSE` dentro de `slice_max()`.

```{r}
desempenho |> 
  group_by(curso_id) |> 
  slice_max(projeto, n = 1, with_ties = FALSE) |> 
  arrange(curso_id) |> 
  ungroup()
```

---

### Pergunta 16: Em caso de empate na nota do projeto por curso, como desempatar selecionando de forma estruturada quem dedicou mais horas de estudo?

**Resposta:**
Passamos uma tabela (`tibble()`) contendo as variáveis de ordenação de desempate ordenadamente para o argumento `order_by`. Assim, o R avalia a nota do projeto primeiro e, se houver empate, utiliza a coluna de horas de estudo.

```{r}
# Em caso de empate na nota do projeto, escolhe quem teve mais horas de estudo
desempenho |> 
  group_by(curso_id) |> 
  slice_max(order_by = tibble(projeto, horas_estudo), n = 1, with_ties = FALSE) |> 
  arrange(curso_id) |> 
  ungroup()
```

---

## PARTE 5: Transformações em Escala (função `across()`)

### Pergunta 17: Como tratar valores ausentes e arredondar notas de múltiplas colunas simultaneamente em um único comando de forma automatizada?

**Resposta:**
Utilizamos `across()`. No primeiro argumento de `across()`, passamos um vetor de colunas de interesse, e no segundo definimos as transformações a serem aplicadas sobre elas.

```{r}
# Aplicação de funções em lote para imputar valores ausentes e arredondar notas
desempenho_tratado <- desempenho |>
  mutate(
    across(
      c(prova_1, prova_2, trabalho, projeto),
      ~ round(replace_na(.x, 0), 1)
    )
  )
```

---

### Pergunta 18: Como declarar uma função customizada no R com múltiplos argumentos ajustáveis para tratar notas?

**Resposta:**
Criamos uma função que recebe como entrada o vetor `x`, substitui os nulos, trunca valores excedentes que ultrapassem um valor de teto parametrizado (`pmin()`) e realiza o arredondamento.

```{r}
# Define a regra customizada fora do pipeline
tratar_nota_custom <- function(x, teto = 10, padrao_na = 0) {
  x |> 
    replace_na(padrao_na) |>  
    pmin(teto) |>  
    round(digits = 1)
}
```

---

### Pergunta 19: Como aplicar uma função customizada criada por você de forma segura em colunas específicas usando o comando `across()`?

**Resposta:**
Basta chamar o nome da função personalizada como a instrução de transformação no segundo argumento da função `across()`.

```{r}
desempenho |> 
  mutate( 
    across(c(prova_1, prova_2), tratar_nota_custom)
  )
```

---

## PARTE 6: Higienização e Reestruturação de Strings (`tidyr`)

### Pergunta 20: Como separar o conteúdo de uma coluna de texto em colunas independentes utilizando um caractere delimitador literal?

**Resposta:**
A função `separate()` divide uma coluna baseado em um delimitador. Como o caractere de barra vertical (`|`) é um operador especial em expressões regulares, passamos duas barras de escape (`\\|`) para tratá-lo como delimitador literal.

```{r}
# separate(): Divisão simples de texto por caractere delimitador
desempenho_comportamento <- desempenho |>
  separate(
    col = comportamento_frequencia,
    into = c("frequencia_raw", "participacao_raw"),
    sep = "\\|"
  )
```

---

### Pergunta 21: Como desestruturar strings complexas removendo prefixos textuais e realizando divisões de delimitadores sequenciais sem expressões regulares complexas?

**Resposta:**
Combinamos a função `str_remove()` (para limpar prefixos estáticos como "TRX-") e aplicamos de forma sequencial a função `separate_wider_delim()` passando os diferentes delimitadores textuais ocorridos na string (`_` e `-`).

```{r}
# Divisão complexa de texto via delimitadores literais sequenciais
pagamentos_extraidos <- pagamentos |>
  # 1. Remove o prefixo fixo "TRX-" da string usando stringr (sem regex)
  mutate(codigo_limpo = str_remove(codigo_transacao, "TRX-")) |>
  
  # 2. Divide a coluna pelo separador "_" (gera a data de um lado e o resto do outro)
  separate_wider_delim(
    cols = codigo_limpo,
    delim = "_",
    names = c("data_pagamento_raw", "metodo_comprovante")
  ) |>
  
  # 3. Divide a segunda parte pelo separador "-" em metodo e comprovante
  separate_wider_delim(
    cols = metodo_comprovante,
    delim = "-",
    names = c("metodo_pagamento", "comprovante_num")
  ) |>
  
  # 4. Converte a data e limpa colunas auxiliares
  mutate(data_pagamento = ymd(data_pagamento_raw)) |>
  select(-data_pagamento_raw)
```

---

### Pergunta 22: Como desdobrar observações que possuem múltiplos valores salvos em uma mesma linha divididos por ponto e vírgula, gerando novos registros válidos?

**Resposta:**
A função `separate_rows()` desdobra a string com múltiplos valores em linhas distintas, duplicando os dados das outras colunas correspondentes para manter a integridade cadastral da tabela.

```{r}
# separate_rows(): Desdobramento de strings com múltiplos valores em novas linhas
alunos_idiomas_longo <- alunos |>
  drop_na(idiomas) |>
  separate_rows(idiomas, sep = ";")
```

---

### Pergunta 23: Como validar e inspecionar a diferença estrutural (antes e depois) de um registro específico de aluno que passou pela operação de desdobramento?

**Resposta:**
Podemos aplicar filtros comparativos direcionados para o mesmo identificador (ex: `1001`) comparando a tabela original com a tabela processada por `separate_rows()`.

```{r}
# Visualizando as diferenças estruturais
alunos_idiomas_longo |> filter(id_aluno == 1001) |> select(idiomas)
alunos |> filter(id_aluno == 1001) |> select(idiomas)
```

---

### Pergunta 24: Como rotacionar colunas da tabela de formato largo (wide) para o formato longo (long), reunindo múltiplos nomes de colunas de variáveis sob um identificador comum?

**Resposta:**
A função `pivot_longer()` coleta as colunas especificadas no argumento `cols`, converte seus antigos nomes na variável especificada em `names_to` e agrupa os valores observados na coluna definida em `values_to`.

```{r}
# pivot_longer(): Mudança estrutural de tabela do formato largo para formato longo
desempenho_longo <- desempenho |>
  pivot_longer(
    cols = c(prova_1, prova_2, trabalho, projeto),
    names_to = "avaliacao_tipo",
    values_to = "nota"
  )
```

---

## PARTE 7: Cruzamento de Tabelas (Joins)

### Pergunta 25: Como fazer a junção externa à esquerda preservando todos os registros cadastrados em uma base de dados prioritária de alunos?

**Resposta:**
Utilizamos sequencialmente a função `left_join()`. Esse tipo de junção garante que todas as linhas contidas na primeira tabela (`alunos`) permaneçam inalteradas na base resultante, preenchendo com nulos apenas os dados não localizados nas tabelas agregadas.

```{r}
# Junção externa à esquerda preservando todos os registros da base principal
alunos_notas_financas <- alunos |>
  left_join(desempenho, by = c("id_aluno", "curso_id")) |>
  left_join(pagamentos, by = "id_aluno")
```

---

### Pergunta 26: Como realizar uma junção de filtragem de modo a extrair apenas os registros da primeira base que NÃO possuem correspondente de chave associado na segunda tabela?

**Resposta:**
A função `anti_join()` avalia as chaves correspondentes e retém unicamente os registros órfãos ou inconsistentes cadastrados na tabela à esquerda (primeiro argumento) que não possuem dados de correspondência na tabela da direita (segundo argumento).

```{r}
# Junção de filtragem para identificar inconsistências cadastrais entre tabelas
alunos_inconsistentes <- alunos |>
  anti_join(pagamentos, by = "id_aluno")
```


